【裁判字號】    97,抗,19
【裁判日期】    971231
【裁判案由】    確認債權關係不存在
【裁判全文】
臺灣臺東地方法院民事裁定                97年度抗字第19號
抗  告  人  乙○○
相  對  人  臺東縣臺東地區農會
法定代理人  甲○○
上列抗告人因與相對人臺東縣臺東地區農會間確認債權關係不存
在事件，對於中華民國96年6 月20日本院臺東簡易庭97年度東簡
字第35號裁定提起抗告，本院裁定如下：
      主  文
原裁定廢棄，發回臺灣臺東地方法院臺東簡易庭。
抗告費用由相對人負擔。
      理  由
一、抗告意旨略以：訴外人陳金龍與相對人於民國82年間訂立新
    臺幣（下同）500,000 元之消費借貸契約，抗告人並未擔保
    系爭債務，然相對人於89年1 月間持該借據對抗告人聲請核
    發支付命令，並經鈞院89年度促字第223 號受理在案（下稱
    系爭支付命令）。同年2月14日第1次送達至臺東縣臺東市○
    ○路○ 段586號（下稱系爭586號房屋），嗣因送達是否合法
    不明而函文相對人，請其陳報抗告人住所及提出最近之戶籍
    謄本。同年3月16日第2次送達至抗告人戶籍謄本上之臺東縣
    臺東市○○路○ 段588號地址（下稱系爭588號房屋），然抗
    告人之戶籍地雖登記在前揭地址，但系爭588號房屋於81 年
    間拆除改建成八棟建物，抗告人此後係住居於系爭586 號房
    屋，惟88年8 月3日，抗告人父親出賣系爭586號房屋及座落
    土地予訴外人劉純敏後，即舉家遷離臺東。且抗告人於82年
    間出國唸書，85年12月27日回國後，即服務於台北君悅飯店
    ，88年8 月至90年10月間則服務於新竹福華飯店，居住於新
    竹市○○路284巷9號3 樓之員工宿舍，抗告人於系爭支付命
    令送達時並未住居於系爭588 號房屋，是該支付命令送達並
    不合法，即亦未確定，抗告人對此提起確認債權關係不存在
    之訴，然原審以債務人未於法定期間合法提出異議而認系爭
    支付命令已確定，並以支付命令與確定判決有同一之效力而
    裁定駁回，本訴實有違誤等語，為此提起抗告，並聲明：原
    裁定廢棄。
二、按送達於應受送達人之住居所、事務所或營業所行之。送達
    於住居所、事務所或營業所不獲會晤應受送達人者，得將文
    書付與有辨別事理能力之同居人或受僱人。送達不能依前 2
    條規定為之者，得將文書寄存送達地之自治或警察機關，並
    作送達通知書兩份，一份黏貼於應受送達人住居所、事務所
    、營業所或其就業處所門首，另一份置於該送達處所信箱或
    其他適當位置，以為送達。民事訴訟法第136條第1項、第13
    7條第1項、第138條第1項分別定有明文。觀諸寄存送達限於
    不能依據同法第136條、第137條始得為之，可知寄存送達係
    居於輔助之方式，以彌補無法完成一般送達之情形，故而特
    別明定送達之方式，盡可能以各該方式使當事人知悉，故寄
    存送達之程序應謹慎為之，方符立法目的。復按其送達之處
    所，雖原為應受送達人之住居所、事務所或營業所而實際上
    已變更者，該原住居所、事務所或營業所，即非應為送達之
    處所，自不得於該原處所為寄存送達。最高法院64年台抗字
    第481 號著有判例意旨可資參照。第按依一定事實，足認以
    久住之意思，住於一定之地域者，即為設定其住所於該地，
    為民法第20條所明定，是我國民法關於住所之設定，兼採主
    觀主義及客觀主義之精神，自客觀情形判斷當事人主觀上是
    否有久住意思，以定其住所，從而住所之設定不以登記為要
    件，依戶籍法所為之登記乃為便利行政管理，非可作為認定
    住所之唯一標準。經查：抗告人戶籍雖設於系爭588 號房屋
    ，然自81年8 月10日即搬遷至系爭586號房屋，嗣於88年8月
    3日，抗告人之父親出賣系爭586號房屋及其座落土地予訴外
    人劉純敏等情，有臺灣省臺東縣台東市○○段建築改良物登
    記簿謄本（本院卷第18至第19頁）、不動產買賣契約書（本
    院卷第25至第28頁）附卷可稽，足證抗告人於自81年8 月10
    日起至88年8月3 日止，其主觀意思即以新址即系爭586號房
    屋為其住所。此外，抗告人自88年8月16日至90年10月5日期
    間，服務於新竹福華飯店而居住於桃園縣楊梅鎮○○路22巷
    3號5樓乙節（見本院卷第94至第99頁），有新竹福華飯店出
    具之服務證明書（本院卷第15頁）、89年度綜合所得稅核定
    書、美國安泰人壽人壽保險要保書、富邦商業銀行信用卡消
    費明細及帳單及私人信件上之住址等文書為證，相對人對此
    均不爭執，足認抗告人此期間內係以前揭地址為其居所，揆
    諸前開規定，系爭支付命令於89年3 月16日之送達地址為系
    爭588號房屋之寄存送達即非適法。
三、再按支付命令須經合法送達債務人收受後，債務人未於20日
    之不變期間內向發支付命令之法院提出異議者，其支付命令
    始與確定判決有同一之效力，並發生實質上之確定力及執行
    力，此觀之民事訴訟法第521條規定即明。該20 日之不變期
    間，應自支付命令送達後起算，如未經合法送達，則20日之
    不變期間無從起算，支付命令不能確定。倘支付命令未經合
    法送達，法院誤認未確定之裁判為確定，依聲請付與確定證
    明書者，不生該裁判已確定之效力。又支付命令於核發後 3
    個月內不能送達於債務人者，依民事訴訟法第515條第2項規
    定，其命令失其效力，最高法院91年度台簡上字第29號判決
    意旨可資參照。經查：系爭支付命令之寄存送達不合法已如
    上述，揆諸前開規定，系爭支付命令即因核發後3 個月內不
    能送達而失其效力，是債務人無從於法定期間內提出異議，
    故確定判決之效力亦無從發生，乃原審以債務人未於法定期
    間合法提出異議而認系爭支付命令已確定，並以支付命令與
    確定判決有同一之效力，自有未洽，抗告意旨執此指摘原裁
    定不當，聲明廢棄，為有理由。抗告人雖同意由本院實體審
    理，惟相對人對此未表示意見，為維護當事人審級利益，故
    將本件發回原審法院重行審理，併此敘明。
五、據上論結：本件抗告為有理由，依民事訴訟法第492 條、第
    495 條之1第1項、第451條第1項，裁定如主文。
中    華    民    國    97    年    12    月    31    日
                  民事庭     審判長法  官   陳銘珠
                             法        官   陳谷鴻
                             法        官   傅曉瑄
以上為正本係照原本作成。
本裁定不得再抗告。
中    華    民    國    97    年    12    月    31    日
                             書   記   官   陳俊吉


司法院資訊處製作；財團法人民間司法改革基金會備份。
